【裁判字號】    92,上易,950
【裁判日期】    920421
【裁判案由】    詐欺
【裁判全文】
臺灣高等法院刑事判決                            九十二年度上易字第九五０號
    上  訴  人
    即自訴人    捷運交通有限公司
    代  表  人  甲○○
    被      告  乙○○原名邱.
右上訴人因被告詐欺案件，不服臺灣臺北地方法院九十二年度自更 (一)字第五號，
中華民國九十二年二月十九日第一審判決，提起上訴，本院判決如左：
    主  文
原判決撤銷，發回台灣台北地方法院。
    理  由
一、上訴人即自訴人以被告乙○○涉犯詐欺罪嫌，向原審提起自訴，自訴意旨詳如附
    件自訴狀所載。
二、原審法院裁定本件管轄錯誤，裁定意旨略以﹕本件被告之住所、居所或所在地，
    依自訴人於自訴狀中所載，係在基隆市○○街三０三巷十五弄二七號，並經原審
    於訊問被告時當庭核對其國民
    ，先後與自訴人於台北市○○區○○路、基隆市○○路等處簽訂契約，向自訴人
    租用營業小客車牌照後，在基隆市八斗子至蘇澳間駕駛計程車營業，並未在台北
    市駕車營業，且繳付租金之地點均在自訴人設於基隆市○○路之分公司，雖曾依
    自訴人指示前往台北市○○路監理所辦理車輛檢驗，然並未在該處簽訂契約或與
    自訴人見面接洽等語。自訴人則僅於自訴狀內指稱：「被告於八十九年四月十二
    日簽約領新牌照後即未曾回公司中和營業處．．．」等語，並未陳明被告究於何
    處施用詐術遂行犯罪，自訴人雖於原審以九十一年度自字第八一三號判決管轄錯
    誤後提起上訴並聲稱本案簽約地係於八德路監理所，且兩造於契約中已約定合意
    由本院管轄云云。惟自訴人非但並未就簽約地點提出任何證據加以佐證或供法院
    調查，且所稱合意管轄乙節，係民事訴訟法之規定，於刑事訴訟程序並無適用之
    餘地；又自訴人及其代理人於法院調查中經合法傳喚無正當理由均未到庭陳述，
    僅憑其於自訴及上訴書狀中所陳前開情節，實無從認定被告之犯罪行為地或結果
    地有其一係屬原審法院管轄。本件被告之住所、居所、所在地及依自訴狀所載涉
    及犯罪行為之地點俱非原審法院管轄範圍，自訴人向原審法院提起自訴，自有未
    合，爰不經言詞辯論，逕為諭知管轄錯誤之判決。
三、自訴人抗告意旨略以﹕被告向自訴人吹噓信用良好，會準時繳交相關費用，且有
    不動產，致自訴人信以為真，於未向被告收取保證金之情形下，即於八十九年四
    月十二日與自訴人簽約，並交付牌照予被告以供被告營業，被告取得牌照後，並
    即開始在車籍所在地之大台北地區營業，但被告卻從未繳交相關之稅、費，致自
    訴人受有新台幣五萬元之損害；由上述可知，被告詐欺之犯罪地係簽約地而非營
    業地，原審判決以營業地作為判斷有無管轄權之標準，即有違誤；且本件之簽約
    地確係在台北市監理處，契約書上蓋有台北市計程車客運商業同業公會之「契約
    認證章」，而認證地點在監理處對面巷內，牌照之請領且須先經認證；另由簽約
    日、認證日及領牌日均為八十九年四月十二日，更可印證簽約地點確在監理處等
    語。
四、按管轄權之有無，事實審法院應依職權調查。本件自訴人於原審法院於九十一年
    十一月十三日及九十二年二月十七日調查時，雖均未到庭，然自訴人就未到庭之
    原因，均具狀陳明，第一次係因同日在另一法院有開庭，致不能到庭（見原審九
    十一年自字第八一三號卷第十八頁），第二次則因事情久遠，找尋、準備資料不
    及，致未能準時開庭。原審認二次均無正當理由，似可商榷。其次，若被告自備
    車輛參與自訴人公司之經營（俗稱之「靠行」）之目的，確在領得牌照，但有自
    始不繳交行政管理費（見契約書第八條）之不法所有意圖，則簽約地應可視為犯
    罪地。關於本件之簽約地究在何處，被告與自訴雖各執一詞，然若自訴人所指係
    在台北市監理處及其附近無誤，則因台北市監理處所在即台北市○○路○段（此
    為本院已知之事實）及契約認證所在之台北市○○○路十三巷三一號四樓（按即
    台北市計程車客運商業同業公會─此係契約書上「契約認證章」記載之地址），
    均在原審法院之轄區，原審法院自有管轄權。應先敘明。
五、次按，汽車牌照，由汽車所有人向公路監理機關申請登記，於繳交罰鍰及汽車燃
    料使用費並檢驗合格後發給之，此觀道路交通安全規則第八條之規定即明；而計
    程車客運業由其駕駛人自備車輛參與經營者，應與駕駛人就有關權利義務事項訂
    定公平合理之書面契約；前項契約書範本由各該地方計程車客運商業同業公會與
    計程車工會及駕駛人職業工會會同協商訂定，並參與契約簽訂之認證，汽車運輸
    業管理規則第九十一條之一亦有明文。本件被告係自備車輛參與自訴人公司之經
    營，而與自訴人公司簽約，此由契約書第一條規定﹕「乙方（按即被告）提供﹕
    ﹕﹕車身乙輛，登記甲方（按即自訴人）公司﹕﹕﹕使用甲方之營業車額牌照（
    ﹕﹕﹕）營業﹕﹕﹕」及契約書上蓋有台北市計程車客運商業同業公會之「契約
    認證章」，即可印證。亦即被告欲「靠行」參與自訴人公司之經營，除與自訴人
    公司簽約外，並應將契約交予當地之計程車客運商業同業公會認證，且應將汽車
    新領牌照登記書所載之核發牌照之日期，均為八十九年四月十二日，可知自訴人
    所指本件之簽約地點在台北市監理處及台北市計程車客運商業同業公會，尚非全
    無可能。若再觀諸被告於原審訊問時供稱﹕「沒有（在八德路簽約），那是車子
    去檢驗，自訴人聯絡我，叫我把代辦的費用交給監理所附近的黃牛，請他們幫忙
    辦理汽車檢驗，但是自訴人他沒有來，我有把錢拿給黃牛，還是有辦檢驗」等語
    （見原審更一審卷第十七、十八頁）。亦可知被告確曾至台北市監理處（原名「
    台北市政府建設局台北監理所」，民國六十三改制為「台北市監理處」）託人辦
    理驗車，被告雖指自訴人未到場云云。然所述與實情是否相符？被告與自訴人是
    否共持本件之契約書前往台北市計程車客運商業同業公會辦理認證？均與本案之
    犯罪行為地是否在原審法院轄區有關。自訴人前此之上訴狀即指明本件之簽約地
    在台北市監理處，案經本院前審發回，原審法院未依職權詳酌，逕依被告之供述
    認簽約地係在「台北市○○區○○路、基隆市○○路等處」，於法即有未合。綜
    上所述，本件之簽約地何在，事涉犯罪地是否在原審法院管轄之地區，而自訴人
    所指之簽約地在台北市監理處及其附近乙節，是否可信，尚待查明，原審判決逕
    依被告之供述，以本件之簽約地不在原審之轄區，而諭知管轄錯誤之判決，即有
    未當，自訴人上訴指摘原審判決不當，為有理由，應不經言詞辯論，由本院將原
    判決撤銷；且因事關當事人之審級利益，有發回原審法院再為查明之必要，爰將
    判決發回原審法院。
據上論斷，應依刑事訴訟法第三百六十九條第一項、第三百七十二條，判決如主文。
中      華      民      國    九十二    年      四      月    二十一  日
                              臺灣高等法院刑事第七庭
                                  審判長法  官  吳  啟  民
                                        法  官  蘇  隆  惠
                                        法  官  林  瑞  斌
右正本證明與原本無異。
不得上訴。
                                        書記官  丁  淑  蘭
中      華      民      國    九十二    年      四      月    二十一    日


司法院資訊處製作；財團法人民間司法改革基金會備份。
